【裁判字號】    95,抗,56
【裁判日期】    950929
【裁判案由】    呈報清算終結
【裁判全文】
臺灣板橋地方法院民事裁定                95年度抗字第56號
抗  告  人  甲○○
上列抗告人呈報萬騰企業有限公司清算終結事件，對於中華民國
94年12月30日本院94年度司字第463 號所為裁定提起抗告，本院
裁定如下：
    主  文
抗告駁回。
抗告程序費用由抗告人負擔。
    理  由
一、抗告意旨略以：查萬騰企業有限公司（下稱萬騰公司）因經
    營不善無法繼續營業，業據經濟部於民國90年7 月30日經中
    字第468858號函准撤銷登記在案，復經原審即本院94年2 月
    3 日以板院通民毅94年度司字第59號函准清算人即抗告人就
    任備查，抗告人即依公司法各有關清算之規定執行清算事務
    ，將賸餘財產依法拍賣，將拍賣所得之價金分配清償債務，
    優先清償租稅債權，計清償債權人財政部臺灣省北區國稅局
    臺北縣分局（下稱國稅局）新臺幣（下同）59,846元，復因
    已無其他財產再可供變現分配，抗告人即依法編造收支明細
    表、損益表、資產負債表、債權分配表等送交臨時股東會，
    並經全體股東承認屬實，再依公司法第87條第1 、3 項及同
    法第93條第1 項之規定向原審聲請清算完結，抗告人係於94
    年12月12日即備齊所有文件資料依法向原審聲報清算完結，
    詎原審竟於94年12月30日以裁定駁回清算完結聲報之聲請，
    抗告人認原裁定有如下之違法，茲列述理由如下：
（一）查關於清算完結，不過係備案性質，法院無庸為准駁之裁
      定（最高法院67年臺抗字第416 號裁定意旨參照）。本件
      萬騰公司既已依法聲報完結，不過係備案之性質，依前開
      最高法院裁定意旨法院無庸為准駁之裁定，原裁定對本事
      件不應裁定而裁定即於法有違，自應將原裁定廢棄。
（二）原裁定係以萬騰公司聲報清算終結事件時未就所積欠之營
      利事業所得稅（下稱營所稅）及營業稅全部清償，以此遽
      認萬騰公司之清算事務未終結，認不符清算終結要件，而
      駁回抗告人清算完結之聲報，惟清算資產不足清償全部所
      欠之營所稅、營業稅及罰鍰不符清算終結之要件，似無法
      律之依據，理由析述如下：
  １、依據臺灣臺北地方法院（下稱臺北地院）關於清算完結審
      核內容為：「(1)目的事業主管機關核准或命令解散之公函
      ，(2)股東名冊，(3)選舉清算人之股東會記錄，(4)清算人就
      任同意書，(5)清算人就任後所造具之資產負債表，(6)前述
      資產負債表及財產目錄送經監察人審查通過之證明文件，
      (7)前述資產負債表及財產目錄於監察人審核通過後，提經
      股東會承認之證明文件，(8)經濟部或臺灣省政府建設廳之
      公司設立變更登記之資料卡，(9)清算人就任後，3 次以上
      於日報之顯著部份刊登公告、催告債權人於3 個月內申報
      債權之證明文件、清算期間收支表、清算期間損益表、清
      算後資產負債表、清算所得申報書、賸餘財產分配表」，
      即使臺灣高等法院刊印之「如何辦理公司清算登記」以及
      臺灣臺中地方法院（下稱臺中地院）關於清算完結登記事
      項審核之規定亦同，並無欠稅尚未繳清或應檢附繳稅證明
      ，否則不得清算完結之規定。本件清算完結之聲報所有應
      備之文件均已齊全，不論依法律或程序，並無任何不當之
      處，原裁定以繳清欠稅或檢附繳稅證明始准為清算完結之
      核備，似無法律之依據。
  ２、查公司清算程序乃使法人人格消滅之必要途逕，依公司法
      第25條規定解散之公司於清算範圍內視為尚未解散，故必
      須清算完結後公司始歸於消滅。但清算仍類似破產程序，
      一般辦理清算之公司，皆因經營不善，無法繼續營業，積
      驗稅捐無力繳納，乃藉清算程序拍賣公司賸餘財產，分配
      欠付欠稅後，既已無盈餘或賸餘財產可供分配，則不論是
      否全部清償欠稅，均應視為已解除清算人之責任，其未獲
      分配之欠稅亦得註銷（財政部72年12月20日臺財關第2884
      6 號函、79年10月27日臺財稅第790321383 號函）。是以
      抗告人既將萬騰公司依法解散，並依公司法規定申報債權
      參與分配，抗告人亦將拍賣所得之價款全部優先清償稅捐
      ，此有債權人債權受償分配表附卷為證，故本件清算程序
      應已完結，既已無盈餘或賸餘財產可供分配，依前開財政
      部函釋示，則不論是否全部清償債務，均應視為已解除清
      算人之責任，其未獲分配之欠稅得予註銷。
（三）本件抗告人係呈報萬騰公司清算終結，惟原裁定所駁回者
      卻係呈報「萬勝企業有限公司」清算終結事件，是原裁定
      顯然有誤，亦應予以廢棄。
    綜上所述，清算乃在於程序是否合法，而不在於欠稅有無全
    部繳清，如清算程序均依法進行，租稅債權又依公司法規定
    申報債權，清算人又將該債權列入優先分配，此與公司法或
    稅捐稽徵法規定均無不合，縱使尚有欠稅未獲分配債務未清
    償，既已無盈餘或賸餘財產可供分配，亦應認清算已完結，
    清算人之責任依法應予解除。茲為求證明尚有欠稅未清償，
    仍可為清算完結之核備，特檢附類似案例5 則呈供參考，原
    裁定不准清算完結之報備聲請，認事用法顯有違誤，爰依法
    提起抗告等語。
二、按法人之清算，屬於法院監督，清算人向法院聲報清算完結
    ，法院固無須為「准駁聲報」之裁判，惟法人清算終結之聲
    報，性質上屬修正前非訟事件法第81條第1 項（即現行同法
    第171 條）所列之商事非訟事件，法院依修正前同法第16條
    （即現行同法第32條第1 項）之規定，於非訟程序作形式上
    審查，倘有所處分，依修正前同法第20條第1 項（即現行同
    法第36條第1 項）規定，仍應以裁定為之（最高法院84年臺
    抗字第457 號裁定意旨）。故法院就聲報法人清算終結事件
    ，如審查之結果，認公司清算程序已完結，應函知「准予備
    查」；如認清算程序未完結，亦應以裁定駁回，俾不服裁定
    之聲報人得依抗告程序謀求救濟。本件原裁定法院依上開規
    定，於非訟程序進行審查後而有所處分，並依現行非訟事件
    法第36條第1 項規定以裁定駁回抗告人之聲請，自與上開規
    定相符，是抗告人就關於「清算完結，不過係備案性質，法
    院無庸為准駁之裁定，原裁定對本事件不應裁定而裁定即於
    法有違」部分之抗告意旨，已難認係有理。
三、原裁定以國稅局對萬騰公司尚積欠營所稅及營業稅，認萬騰
    公司清算事務並未終了，乃就本件清算終結之聲報，裁定不
    予備查，此有國稅局94年6 月13日北區國稅北縣四字第0941
    028354號函暨欠稅明細表附於原審卷為據。抗告人雖復以：
    清算乃在於程序是否合法，而不在於欠稅有無全部繳清，如
    清算程序均依法進行，租稅債權又依公司法規定申報債權，
    清算人又將該債權列入優先分配，此與公司法或稅捐稽徵法
    規定均無不合，縱使尚有欠稅未獲分配債務未清償，既已無
    盈餘或賸餘財產可供分配，亦應認清算已完結，清算人之責
    任依法應予解除等情為辯，惟查：
（一）抗告人主張因萬騰公司現存財產無法清償債務，已依公司
      法第89條規定聲請宣告破產，經本院以94年度破字第53號
      裁定駁回破產聲請等情，惟抗告人未就其主張於法院駁回
      破產聲請後，已將萬騰公司現存財產分配債權人完畢之事
      實，提出相當證明文件供原法院作形式上審查（註：抗告
      人提出之債權分配表，係其自行製作，就形式上審查而言
      ，尚無從據以認定現存財產已分配債權人完畢），已難認
      清算事務業已終結。
（二）次核原裁定理由欄第三項載有：「經查萬勝（為『騰』字
      之誤，下同）公司於94年4 月28日尚積欠稅款1,451,536
      元，有北區國稅局臺北縣局於該日函復本院之北區國稅北
      縣四字第0940051168號函1 件足憑，聲請人固具狀陳明已
      清償59,846元，惟並未提出任何證明文件，已難採信。況
      聲請人縱已清償稅款59,846元，然仍積欠稅款1,391,690
      元，而萬勝公司係於90年7 月30日遭經濟部公告撤銷登記
      ，依公司法第113 條、第26條之1 、第24條規定，應即進
      行清算程序，本院就聲請人所提出94年1 月21日之清算期
      前資產負債表作形式審查，發現本期損益高達979,242 元
      （詳本院94年度司字第59號卷第12頁），因該資產負債表
      係於94年1 月21日製作，該本期損益應該93年間之損益，
      惟萬勝公司既於90年7 月30日即應進行清算程序，僅得於
      了結現務及便利清算之目的，暫時經營業務，自不可能於
      93年期間內產生幾近於整個資本額之虧損，苟於應進行清
      算期間內產生如此大之虧損，應有依法須對萬勝公司負損
      害責任之人，聲請人未對於萬勝公司應負賠償責任之人追
      償，清算事務顯未終結，其既不符清算終結之要件，自無
      再命其補正之必要，自應由法院依非訟事件法第36條第1
      項之規定，以裁定為必要之處分。．．．」等語，此應為
      原裁定駁回抗告人聲請之最重要理由，而抗告意旨並未就
      原裁定所指清算事務顯未終結之諸項情事於抗告狀為何說
      明，是原裁定上開論述於法無違，亦難指有何違法之處。
（三）再按判決如有誤寫、誤算或其他類此之顯然錯誤者，法院
      得隨時或依聲請以裁定更正之，其正本與原本不符者亦同
      ，民事訴訟法第232 條第1 項定有明文，依非訟事件法第
      36條第3 項規定於非訟事件裁定亦準用之。抗告意旨雖另
      以：本件抗告人係呈報萬騰公司清算終結，惟原裁定所駁
      回者卻係呈報「萬勝企業有限公司」清算終結事件，是原
      裁定顯然有誤，請求予以廢棄等情，然查，原裁定將萬騰
      公司記載為「萬『勝』企業有限公司」顯係誤寫，而此項
      錯誤係出於抗告人於原審聲報狀中之聲請人即係記載「甲
      ○○（即萬勝企業有限公司清算人）」所致，是依上開規
      定，此項誤寫僅得以聲請裁定更正以為救濟，殊不得以此
      為由，即得將原裁定廢棄。
    綜上所述，原裁定駁回抗告人清算終結之聲報，結論即無不
    合，故本件抗告尚無理由，應予駁回。至抗告人倘於破產聲
    請遭駁回後，確將萬騰公司現存財產依法分配債權人完畢，
    自得檢附相關證明文件，另為清算終結之聲報即可，於抗告
    人之權益亦不生影響，附此敘明。
四、據上論結，本件抗告為無理由，依非訟事件法第46條、民事
    訴訟法第495 條之1 第1 項、第449 條第1 項、第95條、第
    78條，裁定如主文。
中    華    民    國    95    年    9     月    29    日
                  民事第二庭  審判長法  官  梁宏哲
                                    法  官  潘長生
                                    法  官  鍾啟煌
以上正本係照原本作成。
如不服本裁定，僅得於收受本裁定正本送達後10日內，以適用法
規顯有錯誤為理由，向本院提出再抗告狀，（須附繕本1 份及繳
納再抗告裁判費新臺幣1,000 元），經本院許可後始可再抗告。
中    華    民    國    95    年    9     月    29    日
                                    書記官  李威賜


司法院資訊處製作；財團法人民間司法改革基金會備份。
